臺北高等行政法院判決　　　　　　　　　　　　　　　九十年度訴字第五五一五號
　　　　　　　　　　　　　　　.
　　原　　　告　中華國際搜救協會
　　代　表　人　甲○○
　　訴訟代理人　乙○○
　　訴訟代理人　陳德義律師
　　被　　　告　內政部
　　代　表　人　余政憲部長）.
　　訴訟代理人　丙○○
　　　　　　　　己○○
　　參　加　人　中華民國台灣國際搜救協會
　　代　表　人　丁○○
　　訴訟代理人　戊○○
右當事人間因有關人民團體事務事件，原告不服行政院中華民國九十年七月十二日台
九十訴字第○三二八五○號訴願決定，提起行政訴訟。本院判決如左：
　　主  文
訴願決定及原處分均撤銷。
被告對中華民國台灣國際搜救協會之設立申請，應不予許可而為駁回之處分。
訴訟費用由被告負擔。
　　事  實
一、事實概要：丁○○以發起人代表身分，於民國（以下同）八十八年十一月二十日
    向被告機關申請籌組中華民國台灣國際搜救協會，經被告機關審查，以八十九年
    六月十七日台（八九）內社字第八九六九四一二號函核准立案。原告不服，以被
    告機關許可設立之中華民國台灣國際搜救協會，其名稱與許可立案在先之原告名
    稱完全相同，均屬全國性之人民團體，且均以國際搜救協會為名，有使社會大眾
    及國際團體對此二團體發生混淆，誤係同一團體之情事；中華民國台灣國際搜救
    協會，其理事長丁○○為原告之常年顧問，詎其模仿中華國際搜救協會之名稱為
    其新設立之社團所用，顯有故意混淆、冀圖使國內外人士或團體誤認二者為同一
    ，以盜取原告之名聲，被告機關核准其設立顯然違法云云，提起訴願，遭決定駁
    回，遂向本院提起行政訴訟。
二、兩造聲明：
　(一)原告聲明：撤銷訴願決定及被告所為許可中華民國台灣國際搜救協會設立之處分
    ，並駁回該協會之設立申請。
  (二)被告聲明：駁回原告之訴。
  (三)參加人聲明：駁回原告之訴。
三、兩造及參加人之爭點：被告機關許可設立之「中華民國台灣國際搜救協會」，其
    名稱與許可立案在先之原告名稱「中華國際搜救協會」是否相同或類似，而有使
    社會大眾及國際團體對此二團體發生混淆，誤係同一團體之情事？
甲、原告主張：
  (一)另按「人民團體以行政區域為其組織區域，並得分級組織。前項分級組織之設立
    ，應依本法規定向當地主管機關辦理。」為人民團體法第五條所規定。所謂以行
    政區域為其組織區域，並得分級組織者，依同法第三條：「人民團體之主管機關
    ：在中央為內政部；在省（市）為省（市）政府社會處（局）；在縣（市）為縣
    （市）政府。但其目的事業應受各該事業主管機關之指導、監督。」及第十七條
    第一項：「人民團體均應置理事、監事，就會員（會員代表）中選舉之，其名額
    依左列之規定：一、縣（市）以下人民團體之理事不得逾十五人。二、省（市）
    人民團體之理事不得逾二十五人。三、中央直轄人民團體之理事不得逾三十五人
    。四、．．．。」之規定可知，當指全國性之人民團體，全省（市）性之人民團
    體及全縣（市）性之人民團體之三級組織而言。是以人民團體法規定人民團體以
    行政區域為其組織區域，同法第三條並規定人民團體分全國性、省（市）、縣（
    市）三級。換言之，關於表明所屬之區域部分，凡由內政部許可立案之社會團體
    ，無論以何種文字表明，其意義均屬相同，即均係表明為全國性者，為中央直轄
    之人民團體。是以社會團體之名稱，其主要部分應為表示其業務性質之部分。就
    本件言，二者表示業務性、宗旨、任務內容之部分，均為「國際搜救協會」，且
    均屬由中央直轄之社會團體；依此觀之，被告違法許可設立之「中華民國台灣國
    際搜救協會」，其名稱與經被告許可立案在先之原告之名稱「中華國際搜救協會
    」完全相同，即均為全國性之人民團體，且均以「國際搜救協會」為名。退一步
    言，亦屬類似顯有使社會公眾及國際團體對此二團體產生混淆情事，認為係屬同
    一團體，及有誤導公眾之虞。
  (二)再者許可設立在後之中華民國台灣國際搜救協會、其理事長丁○○為原告之常年
    顧問，本即知悉原告之名稱為「國際搜救協會」，並知悉原告於國際間頗受肯定
    ，詎其竟仍以「國際搜救協會」為其所新設立之社團之名稱，顯係故意混淆、冀
    圖使國內外人士或團體誤認二者為同一團體，期以盜取原告之名聲。
  (三)中華民國係我國之國號、乃行政區域之名稱，詎訴願決定竟稱之為國族名稱，並
    稱難謂係行政區域名稱，對此顯屬曲解。矧無論以之為行政區域名稱或國族名稱
    ，其意均屬相同。再者，本件之爭執乃在名稱是否相同、是否有誤導公眾之虞、
    是否類似顯有混淆情事，而與社會團體許可作業規定第四點中、關於人民團體應
    冠以所屬行政區域之部分有無違憲，及該第四點已否經司法院大法官解釋為違憲
    並無關涉，是訴願決定以該第四點規定已經司法院解釋應即失其效力，駁回原告
    之訴願，認事用法均有違誤。
  (四)原告於七十年以中華搜救總隊之名成立，經常進行各種搜救工作夙有聲譽，嗣於
    八十五年四月十九日，以中華國際搜救協會之名向被告申請設立許可，經被告許
    可並發給全國性及區級人民團體立案證書。原告成立十餘年來，早已加入國際間
    之救難組織、成為國際救難團隊之一員，向來主動積極參與國內及國際間之各種
    搜救活動，除為國內救難工作默默犧牲奉獻，深獲社會各界肯定、在國內夙有名
    聲外，在國際間亦因經常積極參加外國各種災難之救援行動，而享有極高聲譽，
    且因此獲聘為加拿大之國家顧問，原告之名稱在國內外已著盛譽依此可知。又原
    告現並設有國際性網路，供國內外各界人士上網查詢資訊，被告遽准中華民國台
    灣國際搜救協會立案，將因二名稱相同、類似、或有誤導公眾之虞，而使國內及
    國際間對此二協會發生混淆情事，而混淆社會大眾視聽，並將造成誤會而嚴重影
    響我國在國際間之形象。依前述人民團體法及社會團體許可立案作業等之規定可
    知，中華民國台灣國際搜救協會之申請不合於程式，應不許可其立案登記，詎被
    告竟於原告獲許可設立後之八十九年間，仍許可其立案。徵諸前述人民團體法、
    社會團體許可立案作業規定等規定觀之，被告許可中華民國台灣國際搜救協會設
    立之行政處分顯然違法，訴願決定不察遽予駁回原告之訴願，亦顯然違法。
乙、被告主張：
  (一)查中華民國台灣國際搜救協會發起人代表丁○○於八十八年十一月二十日向被告
    機關提出申請籌組，被告機關本諸職權審查中華民國台灣國際搜救協會核與原告
    中華國際搜救協會名稱並不相同，且依其所送資料尚符規定，即依人民團體法第
    七條之規定：「人民團體在同一組織區域內除法律另有限制外，得組織二個以上
    同級同類之團體。但其名稱不得相同。」及社會團體許可立案作業規定，於八十
    九年一月六日台（八九）內社字第八九六○○三一號函同意中華民國台灣國際搜
    救協會籌組，該會即依據人民團體法第九條之規定：「人民團體經許可設立後，
    應召開發起人會議，推選籌備委員，組織籌備會，籌備完成後，召開成立大會，
    籌備會會議及成立大會，均應通知主管機關，主管機關得派員列席。」與社會團
    體許可立案作業規定先後於八十九年一月二十七日及三月二十五日召開發起人與
    第一次籌備會議及第二次籌備會議，並於同年四月二十五日召開成立大會暨第一
    屆第一次理監事聯席會議，完成法定程序，於八十九年五月十日將相關資料函報
    被告機關，被告機關爰依人民團體法第十條之規定：「人民團體應於成立大會後
    三十日內檢具章程、會員名冊、選任職員簡歷冊，報請主管機關核准立案，併發
    給立案證書及圖記。」於八十九年六月十七日台（八九）內社字第八九六九四一
    二號函核准立案。
  (二)對於相同案件司法院釋字第四七九解釋文中亦謂「人民團體之組織區域與名稱分
    別代表不同之意義，其間並無必然之關聯。」經查原告與中華民國台彎國際搜救
    協會縱均屬全國性人民團體，且以國際搜救協會為名，惟其上附加「中華」或「
    中華民國台灣」字樣，被告機關以「中華國際搜救協會」與「中華民國台灣國際
    搜救協會」名稱並不相同，且無產生混淆之虞，經核並無不妥。是以，被告機關
    於八十九年六月十七日台（八九）內社字第八九六九四一二號函核准立案及行政
    院九十年七月十二日台九十訴字第○三二八五○願決定（駁回），應予維持，爰
    請判決駁回原告之訴。
丙、參加人主張：我們依照人民團體法設立，中文團體名稱在國際上如何被翻譯非我
    們主觀上能控制；我們均是公益團體，有上級機關約束、管理，名稱應該不是困
    擾，且與我們名稱不會造成混淆。爰請駁回原告之訴。
　　理  由
一、本件被告之代表人於九十一年二月一日，已由張博雅變更為余政憲，被告聲請依
    行政訴訟法第一百八十六條準用民事訴訟法第一百七十六條之規定，由余政憲承
    受訴訟，依法並無不合。
二、按人民團體法第七條規定：「人民團體在同一組織區域內，除法律另有限制外，
    得組織二個以上同級同類之團體。但其名稱不得相同。」又同法第五十三條規定
    ：「申請設立之人民團體有違反第二條或其他法令之規定者，不予許可；經許可
    設立者，撤銷其許可。」另被告訂定之社會團體許可立案作業規定第七點規定：
    主管機關許可社會團體前，應審查其申請書表是否合於程式；其第八點規定：社
    會團體之名稱有誤導公眾之虞者，或其名稱與其他已許可人民團體之名稱相同，
    或名稱類似顯有混淆情事者，應認其不合於程式；其第十點規定：申請書不合於
    程式者，應不許可其立案登記。
三、本件原告主張二者表示業務性、宗旨、任務內容之部分，均為「國際搜救協會」
    ，且均屬由中央直轄之社會團體；依此觀之，被告違法許可設立之「中華民國台
    灣國際搜救協會」，其名稱與經被告許可立案在先之原告之名稱「中華國際搜救
    協會」完全相同，即均為全國性之人民團體，且均以「國際搜救協會」為名，顯
    有使社會公眾及國際團體對此二團體產生混淆情事，認為係屬同一團體，及有誤
    導公眾之虞等語。
四、查被告與參加人所主張原告與中華民國台彎國際搜救協會因其上附加「中華」或
    「中華民國台灣」字樣相異，故「中華國際搜救協會」與「中華民國台灣國際搜
    救協會」名稱顯不相同置辯；惟查本件原告與中華民國台彎國際搜救協會，均係
    向社會團體中央主管機關之內政部申請許可立案，足見均屬全國性之社會團體，
    從而去除「中華」、「中華民國台灣」之行政區域或國族名稱外之「國際搜救協
    會」，原告與參加人之名稱即屬相同；再查中華民國係我國之國號、亦係行政區
    域之名稱，惟我國目前主權範圍僅及於台、澎、金、馬，國際上為免混淆，通常
    均以「台灣」置於中華民國之後而成為「中華民國台灣」為通稱，是以謂之「中
    華」勢必與「中華民國台灣」連想在一起，而本件原告與參加人二者名稱後面之
    「國際搜救協會」六字亦復完全相同，二者名稱實難謂無有造成混淆，而致誤導
    公眾之虞。況加拿大政府亦曾稱原告為 「International Association S.A.R.
    of China in Taiwan」，參以原告名稱中文並無台灣二字，惟其英譯亦加上「
    Taiwan」字樣，足認被告所核准設立之「中華民國台灣國際搜救協會」與原告之
    名稱，不止在國內，在國際上亦會造成混淆。從而參加人「中華民國台灣國際搜
    救協會」與原告之名稱，自符合上開被告訂定之社會團體許可立案作業規定第八
    點規定有混淆情事，且有誤導大眾之虞，應認其不合於程式；應依其第十點規定
    ，以該申請書不合於程式者，不許可其立案登記。綜上所述，原處分論事用法，
    即有違誤之處，訴願決定未予糾正，亦非妥適。原告訴請撤銷訴願決定及被告所
    為許可中華民國台灣國際搜救協會設立之處分，並請求命被告駁回該協會之設立
    申請，即屬有理，應予准許。
據上論結，本件原告之訴為有理由，爰依行政訴訟法第九十八條第三項前段，判決如
主文。
中　　　華　　　民　　　國　　九十一　　年　　　八　　　月　　二十二　　日
                        臺 北 高 等 行 政 法 院  第七庭
                                       審 判 長  法  官  鄭小康
                                                 法  官  林金本
                                                 法  官  黃秋鴻
右為正本係照原本作成。
如不服本判決，應於送達後二十日內，向本院提出上訴狀並表明上訴理由，如於本判
決宣示後送達前提起上訴者，應於判決送達後二十日內補提上訴理由書（須按他造人
數附繕本）。
中　　　華　　　民　　　國　　九十一　　年　　　八　　　月　　二十六　　日
　　　　　　　　　　　　　　　　　　　　         書記官　黃瑞芬
